臺灣高等法院刑事判決
109年度上訴字第2812號
上  訴  人  
即  被  告  羅勝議


上列上訴人因違反毒品危害防制條例案件，不服臺灣桃園地方法
院109年度審訴字第14號，中華民國109年4月24日第一審判決（
起訴案號：臺灣桃園地方檢察署108年度毒偵字第6137號），提
起上訴，本院判決如下：
    主  文
原判決撤銷。
本件公訴不受理。
    理  由
一、公訴意旨略以：被告甲○○（下稱被告）前因施用毒品案件，
    經依原審法院以95年度毒聲字第534號裁定送觀察、勒戒後
    ，認有繼續施用毒品傾向，復依原審法院以95年度毒聲字第
    1230號裁定令入戒治處所施以強制戒治，於民國96年6月12
    日停止戒治釋放出所，並經臺灣桃園地方法院檢察署（現已
    更名為臺灣桃園地方檢察署）檢察官以96年度戒毒偵字第23
    3號案件為不起訴處分確定；於前揭強制戒治執行完畢後5年
    內，復因施用毒品案件，經法院決處有期徒刑7月、3月、8
    月確定，並與其他案件定應執行有期徒刑2年2月確定，入監
    執行後，接續執行另案施用毒品案件，於101年9月20日縮短
    刑期假釋出監並付保護管束，於101年11月18日假釋期滿未
    經撤銷，未執行之刑，以已執行論（此部分不構成累犯）。
    嗣因施用毒品等案件，分別經法院判處罪刑確定，入監接續
    執行有期徒刑1年、9月，於104年11月5日縮短刑期假釋並付
    保護管束，於105年5月17日假釋期滿未經撤銷，未執行之刑
    ，以已執行論。詎不知悔改，未戒除毒癮，基於施用第一級
    毒品海洛因之犯意，於108年10月21日晚間9、10時許，在其
    桃園市○○區○○街000○0號3樓住處，以將海洛因置入針筒溶水
    注射之方式，施用海洛因1次。嗣於108年10月22日晚間9時1
    0分許，在桃園市○○區○○○街00號前為警查獲，並扣得海洛因
    1包（含袋毛重0.38公克）及注射針筒2支。因認被告涉犯毒
    品危害防制條例第10條第1項施用第一級毒品罪嫌。
二、毒品危害防制條例修正後之解釋、適用：
　　按訴訟條件乃欲為實體判決所應具備之條件，法院對於訴訟
    條件有無欠缺，不問訴訟程度如何，得依職權調查之。起訴
    之程式違背規定者，應諭知不受理之判決，並得不經言詞辯
    論為之，刑事訴訟法第303條第1款、第307條分別定有明文
    。施用第一、二級毒品為犯罪行為，毒品危害防制條例第10
    條設有處罰規定。故施用第一、二級毒品者，本應科以刑罰
    。惟基於刑事政策，對合於一定條件之施用者，則依同條例
    第20條之規定，施以觀察、勒戒及強制戒治之保安處分。10
    9年1月15日修正公布、同年7月15日施行之毒品危害防制條
    例第20條第3項規定，犯第10條之罪於觀察、勒戒或強制戒
    治執行完畢釋放後，3年後始再犯者，不論其行為係在新法
    施行生效前或施行生效後所為，依修正後第35條之1規定，
    法院應依修正後第20條第1、2之規定（即應先觀察勒戒或強
    制戒治）處理，其修法理由謂：施用毒品者具「病患性犯人
    」之特質，並參諸世界各國之醫療經驗及醫學界之共識，咸
    認施用毒品成癮者，其心癮甚難戒除，如觀察、勒戒或強制
    戒治執行完畢釋放後，3年後始再有施用第一級、第二級毒
    品之行為者，足見其有戒除毒癮之可能，宜再採以觀察、勒
    戒方式戒除其身癮及以強制戒治方式戒除其心癮之措施，為
    能放寬觀察、勒戒或強制戒治制度之適用時機，以協助施用
    者戒除毒癮，爰修正第3項。同條例第23條第2項亦配合修正
    為「觀察、勒戒或強制戒治執行完畢釋放後，3年內再犯第1
    0條之罪者，檢察官或少年法院（地方法院少年法庭）應依
    法追訴或裁定交付審理。」可知本次修法對於施用毒品者施
    以觀察勒戒、強制戒治，或依法追訴（或裁定交付審理）之
    適用範圍，係確立初犯為具「病患性犯人」之特質應先經一
    完整之醫療處置，3年內再犯者應依法追訴（或裁定交付審
    理），3年後再犯則應裁定觀察勒戒，以協助施用者戒除毒
    癮。但對於3犯以上距最近1次觀察勒戒或強制戒治執行完畢
    釋放後，逾3年者，究應適用同條例第20條第3項或第23條第
    2項處理，本次修法未明確規定，惟基於罪刑法定之明確性
    原則、法條之文義解釋，參諸觀察勒戒等治療處置，乃結合
    醫師、觀護人、社工心理諮商等不同領域之專業人員參與之
    保安處分措施，目的除在戒除施用毒品者身癮、心癮之措施
    外，並企圖重新塑造生活紀律，改變其病態行為，與刑罰之
    執行並不相同，無法以刑罰補充或替代上開醫療處置之特性
    。從而，3犯以上如距最近1次觀察、勒戒或強制戒治執行完
    畢釋放後，已逾3年者，其間縱經判刑、執行，究與觀察勒
    戒或強制戒治已經完整之治療療程不同，無法補充或替代上
    開之醫療處置，均應再予觀察勒戒之機會，方為適法（最高
    法院109年8月11日第3次刑事庭會議、109年度台上字第3240
    號判決意旨參照）。法院自不宜逕依前揭同條例第35條之1
    第2款後段規定，遽予認定有應為不起訴處分之情形，而依
    職權為觀察、勒戒或強制戒治之裁定以補正訴訟條件。訴訟
    條件已有欠缺，依前揭同條例第35條之1第2款規定立法說明
    所揭示之理由，亦無從治癒，檢察官對被告未經觀察勒戒逕
    行提起公訴，應認其起訴程序違背規定，依刑事訴訟法第30
    3條第1款規定，為不受理之判決，始為適法（最高法院103
    年度台上字第3183號判決、第103年度台非字第187號判決意
    旨參照）。
三、經查：原審認定被告犯行明確，據以論罪科刑，固非無據。
    惟被告前因施用毒品案件，經原審法院以95年度毒聲字第53
    4號裁定送觀察、勒戒後，認有繼續施用毒品傾向，經原審
    法院以95年度毒聲字第1230號裁定令入戒治處所施以強制戒
    治，於96年6月12日停止戒治釋放出所，並經臺灣桃園地方
    法院檢察署檢察官以96年度戒毒偵字第233號案件為不起訴
    處分確定，則被告於108年10月21日晚間9、10時許，再犯本
    次施用第一級毒品犯行，距其最近1次犯施用毒品罪經依法
    觀察、勒戒執行完畢釋放之96年6月12日，已逾3年，有本院
    被告前案紀錄表在卷可參。依前揭說明，自應依修正後之新
    法規定，再予適用觀察、勒戒或強制戒治之機會。檢察官未
    及審酌有無對被告附命完成戒癮治療之緩起訴處分之可能，
    逕予起訴，其起訴程序即屬違背規定，原審未及適用新法諭
    知不受理之判決，而逕為諭知被告有罪之實體判決，顯有不
    適用法則之違法。被告上訴意旨主張原審量刑過重等語，雖
    無理由，惟原判決既有上開可議之處，自屬無可維持，應由
    本院將原判決予以撤銷改判，諭知不受理之判決。至被告依
    修正後第20條規定應為觀察、勒戒，則由檢察官另行依法處
    理，附此敘明。
據上論斷，應依刑事訴訟法第369條第1項前段、第364條、第303
條第1款，判決如主文。　　
本案經檢察官曾忠己到庭執行職務。
中　　華　　民　　國　　109 　年　　10　　月　　 8　　日
                  刑事第十七庭審判長法　官　鄭水銓
                              　　  法　官　黃雅芬
                              　    法　官　沈君玲
以上正本證明與原本無異。
如不服本判決，應於收受送達後20日內向本院提出上訴書狀，其
未敘述上訴之理由者並得於提起上訴後20日內向本院補提理由書
（均須按他造當事人之人數附繕本）「切勿逕送上級法院」。
                                    書記官　彭于瑛
中　　華　　民　　國　　109 　年　　10　　月　　8 　　日